臺灣雲林地方法院刑事判決
110年度金訴字第55號
公  訴  人  臺灣雲林地方檢察署檢察官
被      告  林沛琪


上列被告因違反洗錢防制法案件，經檢察官提起公訴（110年度
偵字第2779號），本院判決如下：
    主  文
林沛琪無罪。
    理  由
一、公訴意旨略以：被告林沛琪曾以汽、機車辦理貸款，明知貸
    款須經保證或提供擔保，詎於民國110年1月4日，透過通訊
    軟體LINE經自稱「林宗慶」之不詳人士告知有免息免保人最
    高可貸50萬專案，並提議以做帳方式，解決送審分數較差、
    餘額不足及金流不足問題，被告初疑涉及不法，再經「林宗
    慶」表示係根據銀行針對武漢肺炎後的專案資格進行送件云
    云，雖預見其所提供之忠訓國際股份有限公司（下稱忠訓公
    司）委託代付業務合約，並無任何貸款資格或貸款銀行等相
    關內容，亦能預見以自己帳戶收、提款項後該金流不僅無法
    用以償還貸款，亦可能接觸車手而屬詐術一環，且再轉交不
    詳人士顯將造成追查金流斷點。詎被告圖以免保方式貸款，
    縱後續已獲警示訊息得知忠訓公司絕不會以LINE聯繫，協助
    包裝財力或做流水帳一定是詐騙集團，卻仍續與訊息所警告
    之可疑偽冒忠訓公司做帳人士即「林宗慶」、「陳經理」等
    人合意，而基於幫助詐欺取財及洗錢之不確定故意，提供其
    帳戶資料配合做假、提款，以求無保撥款，嗣「林宗慶」、
    「陳經理」及其所屬詐欺集團成員即意圖為其等不法之所有
    ，共同基於詐欺、洗錢之犯意聯絡，以電話向告訴人方建福
    施用詐術，假冒為告訴人之姪且謊稱急需借款，使告訴人陷
    於錯誤，遂於110年1月7日匯款新臺幣(下同)50萬元至被告
    提供之合作金庫商業銀行斗六分行帳號00000000000000號帳
    戶（下稱合庫帳戶）內，被告再依「陳經理」LINE指示向行
    員謊稱資金用途為親友借貸，於該(7)日15時許，在合作金
    庫商業銀行斗六分行臨櫃提領告訴人匯入之50萬元，而向該
    行掩飾、隱匿係不詳資金提供包裝財力做流水帳，即轉赴全
    家超商牛桃灣門市並面交提領金額予「劉雅珍」，乃幫助上
    述警示訊息所稱之可疑偽冒忠訓公司人士代收、轉交所得錢
    財，冀獲無保撥款。嗣告訴人察覺受騙報警處理，始悉上情
    。因認被告涉犯刑法第30條第1項、第339條第1項之幫助詐
    欺取財罪，及刑法第30條第1項、洗錢防制法第14條第1項之
    幫助洗錢罪等罪嫌。
二、按犯罪事實應依證據認定之，無證據不得認定犯罪事實；不
    能證明被告犯罪者，應諭知無罪之判決，刑事訴訟法第154
    條第2項、第301條第1項分別定有明文。又事實之認定，應
    憑證據，如未能發現相當證據，或證據不足以證明，自不能
    以推測或擬制之方法，為裁判之基礎。且認定不利於被告之
    事實，須依積極證據，苟積極證據不足為不利於被告事實之
    認定時，即應為有利於被告之認定，更不必有何有利之證據
    。另刑事訴訟法上所謂認定犯罪事實之積極證據，係指適合
    於被告犯罪事實之認定之積極證據而言，雖不以直接證據為
    限，間接證據亦包括在內，然而無論直接或間接證據，其為
    訴訟上之證明，須於通常一般之人均不致有所懷疑，而得確
    信其為真實之程度者，始得據為有罪之認定，倘其證明尚未
    達到此一程度，而有合理之懷疑存在，無從使事實審法院得
    有罪之確信時，即應由法院諭知被告無罪之判決。
三、檢察官認定被告涉有前述犯嫌，係以下列證據為其論據：㈠
    證人即告訴人方建福警詢之證述（警卷第13頁至第15頁）、
    ㈡告訴人方建福之內政府警政署反詐騙諮詢專線紀錄表1紙（
    警卷第19頁）、㈢被告之合作金庫商業銀行斗六分行帳號000
    0-000-000000號帳戶交易明細1份（警卷第31頁）、㈣被告至
    銀行櫃檯提款之監視器影像擷取照片4幀（警卷第33頁至第3
    4頁）、㈤永豐銀行匯款單收執聯1紙（警卷第37頁）、㈥通訊
    軟體LINE對話紀錄1份（偵卷第25頁至第213頁）、㈦被告提
    出之忠訓國際股份有限公司劉雅珍收據1紙（偵卷第215頁）
    。
四、訊據被告堅決否認有被訴罪嫌，辯稱：我當初缺錢要貸款，
    上網查詢貸款公司，後來就有1位自稱是OK忠訓公司的業務
    員「林宗慶」打電話來跟我聯絡，我們互相留LINE，用LINE
    聯絡，我之前向忠訓公司貸款過，但因為財力不足貸款沒有
    通過審核，所以「林宗慶」說我分數不夠要做金流，跟我要
    資料之後，就推由1位「陳經理」跟我用LINE聯絡；我所認
    知的做金流就是要匯一大筆的金額到我帳戶，然後再領出來
    還他們；1月7日當天我依照「陳經理」指示將匯入款項領出
    來後交給他們的外務「劉雅珍」，「劉雅珍」還有交給我1
    張蓋有忠訓公司印章的收據，並且在收據上面簽「劉雅珍」
    的姓名，我不認識對方，領出來的錢我全部交給對方，沒有
    獲得任何利益，我是因為想貸款沒有想這麼多才會這樣做等
    語（本院卷第38頁、第40頁至第41頁、第66頁至第67頁）。
五、本院之判斷：
  ㈠被告於110年1月4日前某日，透過網際網路獲得訊息，由被告
    提供合庫帳戶予自稱「林宗慶」、「陳經理」之人後，即依
    他人指示，於110年1月7日15時許，在合作金庫銀行斗六分
    行提領告訴人匯入之款項，並於全家超商牛桃灣門市面交提
    領之金額予「劉雅珍」等事實，為被告供承在卷（警卷第3
    頁至第7頁；本院卷第65頁至第67頁），並有被告之合作金
    庫商業銀行斗六分行帳號0000-000-000000號帳戶交易明細1
    份（警卷第31頁）、被告至銀行櫃檯提款之監視器影像擷取
    照片4幀（警卷第33頁至第34頁）、永豐銀行匯款單收執聯1
    紙（警卷第37頁）、通訊軟體LINE對話紀錄1份（偵卷第25
    頁至第213頁）、被告提出之忠訓國際股份有限公司劉雅珍
    收據1紙（偵卷第215頁），此部分之事實，固堪認定。
  ㈡惟因詐欺集團分工細緻，且需要大量蒐集人頭帳戶，並尋覓
    車手負責提款，又為規避檢警查獲人頭帳戶及車手，詐欺集
    團近來遂改以異如往常之方式取得詐欺款項。而一般人對於
    社會事物之警覺性或風險評估，常因人而異，況且詐騙手法
    日新月異，更時有高學歷、有豐富知識或社會經驗者遭詐欺
    之情事發生，故非僅憑學識、工作或社會經驗即可全然知悉
    詐欺集團之詐騙手法。又詐欺集團成員取得帳戶使用、指示
    他人提款之可能原因甚多，或因帳戶所有人認有利可圖而自
    行提供進而提款，抑或於無意間洩漏，甚或因帳戶所有人遭
    詐騙、脅迫始提供予詐欺集團成員並配合提款，皆不無可能
    ，並非必然係出於幫助或與詐欺集團成員有犯意聯絡而為之
    ，若帳戶所有人提供帳戶予他人或依指示提領帳戶內款項時
    ，主觀上並無幫助或與詐欺集團共同為詐欺犯罪之認識，自
    難僅憑被害人遭詐騙之款項係匯入帳戶所有人提供之帳戶或
    帳戶所有人提領該些款項，即認帳戶所有人確有幫助詐欺取
    財或共同詐欺取財之犯行。因此，有關詐欺犯罪成立與否，
    自不得逕以帳戶所有人持有之帳戶有無淪為詐欺集團使用為
    斷，應予審究被告究竟係基於何原因提供其帳戶予詐欺集團
    ，及為何依詐欺集團之指示提款及交付款項，用以認定被告
    對於幫助詐欺取財或三人以上共犯詐欺取財及洗錢犯行，主
    觀上有無認識或預見，綜合行為人之素行、教育程度、財務
    狀況與行為人所述情節之主、客觀情事，本於經驗法則，以
    為判斷之基礎，審慎認定。
  ㈢觀之被告與前開詐欺集團成員間之Line對話紀錄，先是Line
    暱稱「林宗慶」者先向被告表示：「林小姐，先跟您告知一
    下，這個新的優惠專案，是年利率1.38%最高可分六十期，
    前三個月免息免保人最高可貸50萬」（偵卷第27頁），之後
    「林宗慶」再傳1張姓名、年籍資料、工作及財產狀況之空
    白表格請被告填寫，並且詢問被告是否有其他貸款及還款情
    況（偵卷第28頁至第37頁），經被告填寫完成回傳，並向「
    林宗慶」表示其名下還有車貸但有按時繳納之情形後，「林
    宗慶」再向被告表示須配合公司做流水帳以提高貸款分數等
    語（偵卷第39頁），經被告詢問如何做流水帳之情後，「林
    宗慶」則詳細說明「...流水帳動用到的是我們公司的資金
    ，所以會簽訂一份代收代付的合約，保障雙方權益的這個專
    案，我們會收取2%服務費...整個流程會進行2-3天每天早上
    9-3點我們公司會計部會逐一將公司款項匯入到您帳戶，我
    們客戶經理會指導您將款項領出，並且我們會派我們外務去
    跟您做收取當您繳交完公司款項，我們公司會請您簽署代收
    代付合約，來保障我們雙方...若您同意的話我們需要以下
    資料1.身分證正反面2.銀行帳戶（提款卡正面簿子封面）以
    上均可標註僅供貸款用等字樣但不能遮到資料或照片」（偵
    卷第41頁至第43頁），並上傳1份乙方欄位為忠訓國際股份
    有限公司之委託代付業務合約書給被告（偵卷第47頁），由
    上揭Line對話內容，可知係「林宗慶」先聯繫被告關於貸款
    事宜，並要求被告填寫資料、提供其銀行帳戶及身分證，且
    詢問被告財力狀況等情，其對話內容及要求提供之資料，實
    與一般貸款實務會進行個人資料查核情形相同。又因「林宗
    慶」詳細說明製作流水帳之流程如上，並稱會收取貸款金額
    之2%作為服務費，且請被告填寫代收款項之合約書，因而取
    得被告之信任等情，尚屬合於常理。
　㈣再觀諸被告經「林宗慶」引介加入「陳經理」之LINE後，被
    告先向「陳經理」表示其是「林宗慶」幫忙申辦的貸款等語
    （偵卷第107頁），「陳經理」則向被告稱：「暫訂週四幫
    你安排」、「明天早上8-9點前列印餘額明細表拍給我」、
    「明天存摺、印章、提款卡、身分證都要帶著」等語（偵卷
    第107頁、第119頁），之後被告均係依照「陳經理」之指示
    至合作金庫商業銀行斗六分行臨櫃提領告訴人匯入之款項後
    ，攜款至全家超商牛桃灣門市面交予「劉雅珍」等情，有被
    告與「陳經理」之LINE對話紀錄在卷可稽（偵卷第141頁至
    第197頁），而被告將款項交付給「劉雅珍」後，「劉雅珍
    」則交付其上蓋有忠訓國際股份有限公司印章、簽有「劉雅
    珍」姓名之收據1張給被告收執等情，亦有上開收據1紙附卷
    可參（偵卷第215頁），而被告在完成所謂「做流水帳」之
    程序後，復翻拍上開收據照片回傳給「陳經理」，並告知「
    陳經理」上開收據金額應該寫國字不應該寫阿拉伯數字等語
    ，隨即追問「陳經理」何時可以將其貸款送件、大約幾天可
    以知道結果等語（偵卷第201頁），又於提款翌（8）日，詢
    問「林宗慶」流程走到哪裡、哪時候會照會等問題（偵卷第
    102頁至第103頁），又詢問「陳經理」是否有送件等語，並
    向「陳經理」表示：「能不能催促公司盡量幫我辦理我最近
    很急著用錢如果還不是很夠的話郵局那邊我可以想辦法把印
    章改過來看看能不能再做金流幫我提高一些分數」等語（偵
    卷第213頁），之後再於110年1月10日詢問「陳經理」送件
    結果如何等語（偵卷第213頁），足認被告至此均係認為其
    前揭所為之提款及交款行為，係貸款所需，並非無據。則被
    告對其提供合庫帳戶並提領款項之行為，主觀上是否有幫助
    詐欺取財、洗錢之犯意或共同詐欺取財、洗錢之犯意聯絡，
    誠屬有疑。
  ㈤復參酌被告之合庫帳戶經告訴人匯入款項後，係由被告親自
    臨櫃提領現金，有被告至銀行櫃檯提款之監視器影像擷取照
    片4張在卷可考（警卷第33頁至第34頁)。而衡諸常情，被告
    如係詐欺集團成員，斷無冒著輕易遭檢警藉由追查帳戶而查
    獲犯罪，逕以自己帳戶供被害人匯入款項、親自臨櫃提領現
    金之理。更何況由卷內所附被告之合庫帳戶交易明細顯示，
    其合庫帳戶係被告每月用以領取薪資之轉帳帳戶(警卷第31
    頁），而被告因涉本案，上開帳戶遭警示而無法使用，必須
    另向合作金庫商業銀行申請薪資轉帳帳戶使用等情，亦有風
    禾堂企業社所開立之服務單位證明書1份附卷可參（偵卷第2
    3頁）。如被告要參與或是幫助詐欺集團詐欺、洗錢，依常
    理應不至於甘冒其合庫帳戶遭警示凍結，造成日後領取薪資
    之種種不便，而交付上開帳戶供詐欺集團使用之理。足見被
    告本案所為顯與一般提供帳戶幫助詐欺及詐欺集團車手之犯
    案手法迥異。因認被告是否有幫助詐欺、幫助洗錢之犯意，
    或共同詐欺取財、洗錢之犯意聯絡，容有合理之懷疑。
  ㈥至公訴意旨雖指稱：被告於110年1月5日之LINE對話內容中有
    向「林宗慶」提及「如果是車手這樣事情就嚴重了」，且在
    同年月6日收到忠訓公司以簡訊告知OK忠訓國際絕不會以LIN
    E聯繫，協助包裝財力或做流水帳一定是詐騙集團等警示簡
    訊後，仍未依警示簡訊撥打165防詐騙專線，或與真實之忠
    訓公司聯繫，因認被告係基於不確定故意，幫助詐騙集團代
    收並轉交所得錢財等語。惟按行為人對於構成犯罪之事實，
    預見其發生而其發生並不違背其本意者，為不確定故意。經
    查：被告於110年1月5日以LINE向「林宗慶」提及「如果是
    車手這樣事情就嚴重了」之前後對話內容為被告先詢問「林
    宗慶」稱：「你們外務來收款的時候會出釋身分嗎？」，「
    林宗慶」則回稱：「這邊經理會告知您」、「林小姐到時候
    外務人員可能在那邊等您，您可以拿過去給他這樣就行了」
    ，被告則回稱：「因為我也會擔心不是你們的外務如果是車
    手這樣事情就嚴重了」、「錢這方面我比較敏感也比較謹慎
    畢竟不是我的錢我也會緊張所以才需要一再跟你們確認這也
    是對我們彼此雙方的一個保障」，「林宗慶」再回稱：「是
    的，這方便肯定都是公司指派的人員，您別擔心」等語（偵
    卷第65頁至第69頁），由上可知，被告雖擔心涉及不法情事
    ，惟因「林宗慶」向其保證係忠訓公司指派之人員前往收款
    等情，被告才與「林宗慶」繼續討論貸款事宜，足認被告主
    觀上並無容任不法情事發生而其發生並不違背其本意之情。
    又被告雖於110年1月6日收到忠訓公司上開警示簡訊，惟被
    告有將上開簡訊分別轉傳給「林宗慶」及「陳經理」確認，
    經「陳經理」告稱：「我詢問看是哪給部門傳的」、「公司
    都是合法的放心，也會有公務員給你簽合約跟給你收據」，
    被告則回稱：「好的因為他上面那個電話也跟你們打來的電
    話不同所以我要確認一下不然這樣我會很緊張也很擔心」，
    「陳經理」再稱：「放心，待會跟你資金的公務員都會跟你
    約超商收款」、「公務員也都有識別證」（偵卷第135頁至
    第139頁），是被告至此仍認為「林宗慶」及「陳經理」是
    忠訓公司之人員，並非詐欺集團之成員，否則不會轉傳上開
    警示簡訊給「林宗慶」及「陳經理」確認，再觀之「林宗慶
    」及「陳經理」再三向被告保證收款人員係忠訓公司外務人
    員等情，更足以證明被告主觀上並無容任不法情事發生而其
    發生並不違背其本意之不確定故意。故公訴意旨所指，均不
    足為被告不利之認定。
  ㈦參以被告確有尋求貸款一節，業經本院認定如前，則被告因
    需錢孔急，降低警覺性，尚合於常情。故亦無法以被告曾辦
    理汽、機車貸款，明知貸款須經保證或提供擔保，遽認被告
    必然能夠辨別其提供帳戶及提領金額之目的是幫助詐欺、幫
    助洗錢，或能預見「林宗慶」、「陳經理」、「劉雅珍」等
    人係詐欺集團成員，而主觀上有幫助詐欺、洗錢之犯意或與
    詐欺集團成員有共同詐欺、洗錢之犯意聯絡。
六、綜上，依公訴意旨所舉積極證據，尚乏足資證明被告確有公
    訴意旨所指之犯行，且未達到通常一般之人均不致有所懷疑
    ，而得確信被告有涉犯上開犯行之心證程度。此外，復無其
    他積極證據足認被告有前開犯行，揆諸上開說明，既不能證
    明被告犯罪，自應諭知被告無罪之判決。 
據上論斷，依刑事訴訟法第301條第1項，判決如主文。
本案經檢察官黃煥軒提起公訴，檢察官魏偕峯到庭執行職務。
中    華    民    國   110    年    12    月    28    日
                  刑事第四庭審判長  法  官  許佩如
　　　　　　　　　
                                    法  官  廖奕淳
　　　　　　　　　　　　　　　　　　
                                    法  官  黃玥婷
以上正本證明與原本無異。
如不服本判決應於收受判決後 20 日內向本院提出上訴書狀，並
應敘述具體理由；其未敘述上訴理由者，應於上訴期間屆滿後
20 日內向本院補提理由書（均須按他造當事人之人數附繕本）
。「切勿逕送上級法院」。　　　　　　　　　　　　　　　　
中　　華　　民　　國　　110 　年　　12　　月　　28　　日
                                書記官  邱明通